臺灣宜蘭地方法院刑事判決
110年度訴字第63號
公  訴  人  臺灣宜蘭地方檢察署檢察官
被      告  陳馮君



            賴漢源


上列被告因偽造文書等案件，經檢察官提起公訴（109年度偵字
第56號），本院判決如下：
    主  文
陳馮君犯侵占遺失物罪，處罰金新臺幣玖仟元，如易服勞役，以
新臺幣壹仟元折算壹日。未扣案犯罪所得「魏世杰」身分證壹枚
沒收，於全部或一部不能沒收或不宜執行沒收時，追徵其價額。
又犯行使偽造私文書罪，累犯，處有期徒刑伍月，如易科罰金，
以新臺幣壹仟元折算壹日。未扣案犯罪所得新臺幣壹萬元沒收，
於全部或一部不能沒收或不宜執行沒收時，追徵其價額；未扣案
之「廢機動車輛讓渡切結書」上偽造「魏世杰」署名壹枚沒收。
賴漢源無罪。
    犯罪事實
一、陳馮君於民國108年4月4日前之某日時，在不詳處所見魏世
    杰遺失之身分證在該處，竟意圖為自己不法之所有，基於侵
    占遺失物之犯意，將該身分證侵占入己。
二、陳馮君侵占上開身分證後，明知車牌號碼00-0000號自小客
    車（已報廢、未懸掛車牌，為謝振福所有交由黃朝明全權處
    理，下稱系爭車輛）並非其所有、亦無處分權，因見從事廢
    機動車輛買賣之賴漢源，在宜蘭縣礁溪鄉匏崙村保安廟附近
    沿路逐戶詢問系爭車輛為何人所有？是否要轉賣？等情，竟
    於108年4月4日上午某時許，基於為自己不法之所有意圖，
    及詐欺取財、行使偽造私文書、冒用身分而使用他人遺失之
    國民身分證等犯意，假冒為「魏世杰」本人向賴漢源佯稱：
    系爭車輛係伊入獄友人所有，伊本人有處分該車權限云云，
    並在「廢機動車輛讓渡切結書」之立切結書人欄位，偽簽「
    魏世杰」署名1枚，連同「魏世杰」之身分證正反面影本交
    予賴漢源作為切結書附件而行使之，致賴漢源陷於錯誤，給
    付讓渡系爭車輛對價新臺幣（下同）1萬元予陳馮君，致生
    損害於魏世杰、賴漢源及系爭車輛所有人謝振福、處分權人
    黃朝明等人權益。賴漢源誤以為已銀貨兩訖，遂於同日中午
    12時6分許駕駛車牌號碼000-00號自用大貨車，將停放在宜
    蘭縣礁溪鄉匏崙村保安廟停車場之系爭車輛吊走。嗣黃朝明
    於翌日上午8時許在上址停車場發現系爭車輛不見蹤影，旋
    即報警處理，經警調閱現場監視器錄影畫面後，循線查悉上
    情。
三、案經黃朝明訴由宜蘭縣政府警察局礁溪分局報告臺灣宜蘭地
    方檢察署檢察官偵查起訴。
    理  由
壹、有罪部分（即被告陳馮君犯侵占遺失物、行使偽造私文書等
    ）：
一、證據能力：
　㈠按被告以外之人於審判外之言詞或書面陳述，除法律有規定
    者外，不得作為證據。又被告以外之人於審判外之陳述，雖
    不符合刑事訴訟法第159條之1至第159條之4之規定，但經當
    事人於審判程序同意作為證據，法院審酌該言詞陳述或書面
    陳述作成時之情況，認為適當者，亦得為證據；當事人、代
    理人或辯護人於法院調查證據時，知有同法第159條第1項不
    得為證據之情形，而未於言詞辯論終結前聲明異議者，視為
    有前項之同意。刑事訴訟法第159條第1項及第159條之5分別
    定有明文。本案卷內被告陳馮君以外之人於審判外陳述之證
    據能力部分，業據被告陳馮君於審理時表示沒有意見（見本
    院卷第127頁），迄言詞辯論終結前，被告陳馮君、檢察官
    亦均未曾聲明異議，經本院審酌該等證據之作成情況，核無
    違法取證或其他瑕疵，認均適為本案認定事實之依據，依刑
    事訴訟法第159條之5規定，應有證據能力。
　㈡本件認定事實引用之卷內其餘非供述證據，並無證據證明係
    公務員違背法定程序取得，依刑事訴訟法第158條之4規定反
    面解釋，均有證據能力。
二、前開犯罪事實，業據被告陳馮君於本院審理時坦承不諱（見
    本院卷第126頁至第127頁、第140頁），核與證人即同案被
    告賴漢源（下稱賴漢源）於警詢、偵查及審理時之指訴情節
    大致相符（見警卷第5頁至第7頁、偵卷第28頁至第29頁、本
    院卷第67頁至第74頁），並有證人即告訴人黃朝明、證人魏
    世杰、李苓儒於警詢時之證述可參（見警卷第14頁至第21頁
    ），暨卷附魏世杰身分證正反面影本、廢機動車輛讓渡切結
    書影本、通聯調閱查詢單、監視器錄影畫面擷取照片、現場
    暨扣案物照片、車輛異動登記書、扣押筆錄、扣押物品目錄
    表、贓物認領保管單（見警卷第22頁至第26頁、第29頁、第
    30頁至第32頁、第33頁至第35頁）等資料可佐，足認被告陳
    馮君前開任意性自白與事實相符，堪可採信。綜上，本案事
    證明確，被告陳馮君犯行堪予認定，應依法論科。
三、論罪科刑：
  ㈠核被告陳馮君就犯罪事實一所為，係犯刑法第337條之侵占遺
    失物罪；就犯罪事實二所為，則係犯戶籍法第75條第3項後
    段之冒用身分而使用他人遺失之國民身分證罪、刑法第216
    條、第210條之行使偽造私文書罪及第339條第1項之詐欺取
    財罪。
  ㈡被告陳馮君偽造「魏世杰」署名之行為，係偽造私文書之階
    段行為；偽造私文書之低度行為，為行使偽造私文書高度行
    為所吸收，均不另論罪。又被告陳馮君所涉冒用身分而使用
    他人遺失之國民身分證、行使偽造私文書及詐欺取財等犯行
    ，其目的無非係為向賴漢源詐得系爭車輛讓渡之對價，故該
    等犯行間具有行為階段之重疊關係，屬犯罪行為之局部同一
    ，被告陳馮君係以一行為觸犯上開相異之罪名，為異種想像
    競合犯，應依刑法第55條前段規定，從一重之行使偽造私文
    書罪處斷。被告陳馮君本案所犯侵占遺失物罪、行使偽造私
    文書罪間，犯意各別，行為互殊，應予分論併罰。
  ㈢被告陳馮君冒用被害人魏世杰身分而使用魏世杰之國民身分
    證，嗣向賴漢源謊稱其為魏世杰，冒用魏世杰名義出具廢機
    動車輛讓渡切結書，連同前揭侵占之魏世杰身分證正反面影
    本，一併交付予賴漢源而行使之，業據起訴書載明，本院並
    於審理時告知被告陳馮君前開所為另涉犯戶籍法第75條規定
    （見本院卷第125頁），應無礙於被告陳馮君防禦權之行使
    ，爰依法補充此部分之起訴法條。
  ㈣按實質上或裁判上一罪，檢察官就犯罪事實一部起訴者，依
    刑事訴訟法第276條規定，其效力及於全部，受訴法院基於
    審判不可分原則，對於未經起訴之其餘事實，應合一審判，
    此為犯罪事實之一部擴張；同理，檢察官所起訴之全部事實
    ，經法院審理結果認為一部不能證明犯罪或行為不罰時，僅
    於判決理由說明不另為無罪之諭知，毋庸於主文為無罪之宣
    示，此為犯罪事實之一部減縮。至於同法第300條規定，有
    罪判決，得就起訴之犯罪事實，變更檢察官所引應適用之法
    條者，係指法院在事實同一之範圍內，不變更起訴之犯罪事
    實，亦即在不擴張及減縮原訴之原則下，於不妨害基本社會
    事實同一之範圍內，始得自由認定事實，適用法律，三者不
    得混為一談。易言之，檢察官以實質上或裁判上一罪起訴之
    甲、乙犯罪事實，經法院審理結果，倘認為甲事實不能證明
    其犯罪，但係犯有實質上或裁判上一罪關係之乙、丙事實時
    ，關於甲事實部分，為犯罪事實之減縮，僅於理由說明不另
    為無罪之諭知；關於丙事實部分，則為犯罪事實之擴張，依
    審判不可分原則，應合一審判，不發生變更起訴法條問題（
    最高法院97年度台上字第6725號判決意旨參照）。查檢察官
    就被告陳馮君如犯罪事實欄二所示之詐欺取財犯行並未起訴
    ，惟該部分與已起訴之冒用身分而使用他人遺失之國民身分
    證及行使偽造私文書等犯行，有想像競合犯之裁判上一罪關
    係，為起訴效力所及，且本院已當庭告知被告陳馮君此部分
    所犯罪名（見本院卷第140頁），並使被告陳馮君為答辯，
    本院自應併予審理，附此敘明。
　㈤被告陳馮君前因犯竊盜、電信法及恐嚇取財未遂等案件，經
    臺灣高等法院以103年度聲字第2065號裁定合併定應執行有
    期徒刑2年2月確定，於103年9月23日因縮短刑期假釋出監，
    於104年8月8日保護管束期滿，假釋未經撤銷，視為執行完
    畢，有臺灣高等法院被告前案紀錄表在卷可參。被告陳馮君
    於受有期徒刑之執行完畢，5年以內故意再犯本案有期徒刑
    以上之行使偽造私文書罪，為累犯，參照司法院大法官釋字
    第775號解釋意旨，考量被告陳馮君前已有多次竊盜、恐嚇
    取財未遂等財產犯罪之犯行，本次所犯行使偽造私文書目的
    係為訛詐被害人財產，亦屬財產法益侵害，足顯被告陳馮君
    未能記取前案刑罰之教訓，對刑罰之反應力應屬薄弱，此次
    加重最低本刑，對其人身自由所為之限制應無過苛之侵害，
    爰依刑法第47條第1項規定，就其所犯行使偽造私文書部分
    加重其刑。
  ㈥爰審酌被告陳馮君為貪圖不法利益，先侵占魏世杰遺失之證
    件後，再冒用魏世杰名義佯詐賴漢源，致賴漢源誤以為已合
    法取得系爭車輛處分權並將該車拖走，造成魏世杰、賴漢源
    及該車所有人謝振福、管領人黃朝明等均受有相當之損害，
    實屬不該。並考量被告陳馮君犯後於審理時坦承全部犯行，
    惟迄今尚未賠償被害人、告訴人等所受損失，態度尚可，暨
    其自述國中畢業之智識程度，從事粗工、未婚等生活狀況（
    見本院卷第139頁），以及犯罪動機、手段、品行等一切情
    況，分別量處如主文所示之刑，並諭知易服勞役、易科罰金
    之折算標準。
四、沒收與否之說明
  ㈠被告陳馮君所偽造之「廢機動車輛讓渡切結書」，已行使而
    交付予賴漢源，非屬被告陳馮君所有，不予宣告沒收。惟上
    開文書簽名欄上所偽造之「魏世杰」署名1枚，仍應依刑法
    第219條規定，不問屬於被告與否，宣告沒收。
  ㈡被告陳馮君拾得魏世杰之身分證1枚，及訛詐賴漢源取得系爭
    車輛讓渡對價1萬元部分，皆為本案犯罪所得，被告陳馮君
    雖否認有取得該1萬元，但此部分業據賴漢源於警詢、偵查
    及本院審理時指證歷歷，且衡情若被告陳馮君未取得讓渡車
    輛對價，豈會於「廢機動車輛讓渡切結書」偽簽「魏世杰」
    署名，並應賴漢源要求將車上物品取走，再容任賴漢源當場
    將系爭車輛拖走，是被告陳馮君所辯應不可採。為澈底剝奪
    犯罪所得，杜絕僥倖心理，爰就前開身分證、1萬元等犯罪
    所得，均依刑法第38條之1第1項前段、第3項規定，宣告沒
    收，於全部或一部不能沒收或不宜執行沒收時，追徵其價額
    。
貳、無罪及不另為無罪諭知部分：
一、公訴意旨略以：被告陳馮君、賴漢源（下稱陳馮君、賴漢源
    ）均明知系爭車輛並非渠等所有，係被害人謝振福所有交由
    告訴人黃朝明處理，暫放於宜蘭縣礁溪鄉匏崙村保安廟之停
    車場，竟於108年4月4日前之某日時，共同意圖為自己不法
    之所有，基於竊盜之犯意聯絡，約定由陳馮君出具廢機動車
    輛讓渡切結書，表彰上開自小客車為其所有，交由合萱汽車
    有限公司全權處理，賴漢源即交付1萬元予陳馮君作為報酬
    。因認陳馮君、賴漢源共同犯刑法第320條第1項之竊盜罪嫌
    云云。
二、按犯罪事實應依證據認定之，無證據不得認定犯罪事實；不
    能證明被告犯罪者，應諭知無罪之判決；刑事訴訟法第154
    條第2項、第301條第1項前段分別定有明文。再檢察官對於
    起訴之犯罪事實，應負提出證據及說服之實質舉證責任。倘
    其所提出之證據，不足為被告有罪之積極證明，或其指出證
    明之方法，無從說服法院以形成被告有罪之心證者，基於無
    罪推定之原則，自應為被告無罪判決之諭知。
三、公訴意旨認陳馮君、賴漢源涉犯刑法第320條第1項之竊盜罪
    嫌，無非是以其二人於警詢、偵訊時之供述、告訴人黃朝明
    於警詢時之指訴、廢機動車輛讓渡切結書、扣押筆錄、扣押
    物品目錄表、贓物認領保管單、現場照片及系爭車輛之車輛
    異動登記書等為其論據。訊據賴漢源堅詞否認有何竊盜犯行
    ，辯稱：陳馮君跟我說他叫「魏世杰」，系爭車輛是他朋友
    給他的，他朋友被關，我是從廢車停靠地點附近住家開始問
    ，問到第四間，陳馮君就跟我說系爭車輛是他的，之後就講
    價錢，後來我才知道他給我的身分證是假的，車子拖走的第
    二天，警察就通知我這台車有問題等語（見本院卷第70頁）
    。
四、經查：
　㈠徵諸賴漢源歷次所陳情節，可知其均供稱：陳馮君冒用「魏
    世杰」名義，向其稱系爭車輛是他朋友的，朋友已經入獄，
    該車他有處分權，當時係以1萬元向陳馮君購買系爭車輛等
    語明確（見警卷第5頁背面至第6頁、偵卷第28頁、本院卷第
    69頁至第70頁）。核其所述與陳馮君於本院審理時具結證稱
    ：賴漢源與他老婆沿途詢問有人要賣車子嗎？他有問這台廢
    棄車是誰的？有人要賣嗎？我就說好，我賣你，我有要賣。
    我就帶賴漢源一起到旁邊的停車場看那台廢棄車。當初在賣
    車時，我好像有跟賴漢源說這輛車是我朋友被關，現在沒用
    所以交給我處理，買賣談妥後，我有回到該車車上將自己的
    東西拿出來，確認沒有重要物品後，才讓賴漢源把車子吊走
    ，我有跟賴漢源說我是魏世杰，切結書上也是簽魏世杰名字
    等語（見本院卷第129頁至第130頁、第133頁）相符，且有
    陳馮君冒充魏世杰偽造之廢機動車輛讓渡切結書附卷，則賴
    漢源辯稱其因遭陳馮君訛騙，誤信陳馮君為「魏世杰」就系
    爭車輛有權處分等節，應為可採。
　㈡陳馮君於偵查時固證稱：「我老實說，我是有撿到魏世杰的
    身分證，賴漢源也知道我不是他，當時是賴漢源到我住處附
    近有一台報廢車輛，賴漢源到處問，後來問到我身上，但我
    說不是我的車，賴漢源也知道不是我的車，但他就說沒有關
    係，就叫我寫個切結書並且會給我錢…我怕有刑事責任，所
    以就用魏世杰的身分證。（問：賴漢源稱當時是經過你的同
    意，你說有一個人要入獄，所以將該車交給你處理，並以1
    萬元賣給賴漢源，有無此事？）根本沒有這些事情。」云云
    （見偵卷第38頁背面至第39頁）。惟衡以陳馮君歷次供述，
    陳馮君於警詢時全盤否認其與本案有關，辯稱不認識賴漢源
    ，亦未持「魏世杰」身分證及簽立「廢機動車輛讓渡切結書
    」（見警卷第2頁至第4頁），可見陳馮君於警詢及偵查時供
    述乃前後矛盾，不時因證據顯現情況而更易其供詞。觀之「
    廢機動車輛讓渡切結書」內容，係立切結書人「魏世杰」以
    1萬元價格，將系爭車輛（即標誌405、銀色）交由合萱汽車
    有限公司全權處理，收車人為張秀英即賴漢源前配偶（見警
    卷第30頁），可見賴漢源確實係以1萬元向冒充「魏世杰」
    之陳馮君購買系爭車輛。依告訴人黃朝明於警詢所述，系爭
    車輛價值僅約2萬元（見警卷第14頁背面），賴漢源與陳馮
    君素不相識，購買廢棄車報廢處理亦須一定成本，豈會僅僅
    因陳馮君簽立「廢機動車輛讓渡切結書」，即給付報酬1萬
    元予陳馮君？更何況，賴漢源如要竊取系爭車輛，何須與素
    不相識之陳馮君共同實施竊盜犯行？事先亦不須逐戶詢問何
    人是系爭車輛之車主？且由賴漢源給付1萬元予陳馮君後，
    隨即堂而皇之駕駛平日使用車牌號碼000-00號自用大貨車將
    系爭車輛拖走（此參見卷附監視錄影畫面翻拍照片）乙節，
    可徵賴漢源辯稱其誤信陳馮君就系爭車輛具有處分權等情，
    應有所本，本案尚難僅憑陳馮君前開單一且有瑕疵之證述，
    逕認賴漢源就系爭車輛具有竊盜及不法所有意圖。此外，復
    查無其他積極證據足認賴漢源確有檢察官所指之前揭犯行，
    揆諸首揭說明，本件既不能證明賴漢源有上揭犯罪，自應為
    無罪之諭知，以昭審慎。
五、公訴意旨固認陳馮君另涉犯刑法第320條第1項之竊盜罪，惟
    所謂竊盜罪係指乘人不覺或不知而以和平或秘密之方法竊得
    其物，移入自己支配之下（最高法院100年度台上字第6328
    號判決意旨參照）。但依陳馮君於本院審理時證稱：系爭車
    輛係伊賣給賴漢源，當初伊跟賴漢源說這台車是伊朋友被關
    的，現在沒有用，所以交由伊處理，賴漢源以為伊可以處理
    系爭車輛，才會跟伊買等語（見本院卷第129頁至第130頁）
    ，互核與賴漢源歷次供述及「廢機動車輛讓渡切結書」所載
    內容相符，堪認陳馮君係以如犯罪事實欄二所示欺罔方法，
    致賴漢源陷於錯誤而給付賣車對價1萬元，且事實上陳馮君
    未曾將系爭車輛移入自己實力支配之下，自無從認定陳馮君
    有公訴意旨所指之竊盜犯行，惟此部分若成立犯罪，與本院
    前揭認定之冒用身分而使用他人遺失之國民身分證罪、刑法
    第216條、第210條之行使偽造私文書罪部分，具想像競合犯
    之裁判上一罪關係，爰不另為無罪之諭知。
據上論斷，應依刑事訴訟法第299條第1項前段、第301條第1項前
段，戶籍法第75條第3項後段，刑法第11條前段、第216條、第21
0條、第337條、第339條第1項、第55條前段、第47條第1項、第4
1條第1項前段、第42條第3項前段、第38條之1第1項前段、第3項
、第219條，刑法施行法第1條之1第1項，判決如主文。
本案經檢察官蔡豐宇提起公訴，檢察官劉憲英到庭執行職務。
中　　華　　民　　國　　110 　年　　11　　月　　17　　日
            刑事第三庭審判長法  官  許乃文
                            法  官　劉芝毓
　　　　　　　　　　　　　  法  官  游欣怡
以上正本證明與原本無異。
如不服本判決應於收受送達後二十日內向本院提出上訴書狀，並
應敘述具體理由；其未敘述上訴理由者，應於上訴期間屆滿後二
十日內向本院補提理由書(均須按他造當事人之人數附繕本)「切
勿逕送上級法院」。
　　　　　　　　　　　　　  書記官  吳蔚宸
中　　華　　民　　國　　110 　年　　11　　月　　17　　日
附錄本案論罪科刑法條：
戶籍法第75條
意圖供冒用身分使用，而偽造、變造國民身分證，足以生損害於
公眾或他人者，處5年以下有期徒刑、拘役或科或併科新臺幣50
萬元以下罰金。
行使前項偽造、變造之國民身分證者，亦同。
將國民身分證交付他人，以供冒名使用，或冒用身分而使用他人
交付或遺失之國民身分證，足以生損害於公眾或他人者，處3年
以下有期徒刑、拘役或科或併科新臺幣30萬元以下罰金。
中華民國刑法第337條
意圖為自己或第三人不法之所有，而侵占遺失物、漂流物或其他
離本人所持有之物者，處1萬5千元以下罰金。
中華民國刑法第210條
偽造、變造私文書，足以生損害於公眾或他人者，處5年以下有
期徒刑。
中華民國刑法第216條
行使第210條至第215條之文書者，依偽造、變造文書或登載不實
事項或使登載不實事項之規定處斷。
中華民國刑法第339條
意圖為自己或第三人不法之所有，以詐術使人將本人或第三人之
物交付者，處5年以下有期徒刑、拘役或科或併科50萬元以下罰
金。
以前項方法得財產上不法之利益或使第三人得之者，亦同。
前二項之未遂犯罰之。